臺灣高等法院刑事判決
110年度上訴字第3415號
上  訴  人  
即  被  告  陳正賢




選任辯護人  林彥霖律師(法扶律師)          
上  訴  人  
即  被  告  胡憲嘉




指定辯護人  吳秉祝律師(法扶律師)
上列上訴人因強盜案件，不服臺灣新北地方法院110年度訴字第2
90號，中華民國110年9月15日第一審判決（起訴案號：臺灣新北
地方檢察署110年度偵字第3712號），提起上訴，本院判決如下
：
    主  文
原判決關於沒收部分撤銷。
陳正賢未扣案之犯罪所得新臺幣壹萬參仟元沒收，於全部或一部
不能沒收或不宜執行沒收時，追徵其價額。
胡憲嘉未扣案之犯罪所得新臺幣柒萬元沒收，於全部或一部不能
沒收或不宜執行沒收時，追徵其價額。
其他（罪刑部分）上訴駁回。
    事  實
一、胡憲嘉、陳正賢於民國110年1月12日中午12時50分許，在新
    北市○○區○○路0段00號○○技術學院附近之超商內，因見黃○峯
    以自動櫃員機提領新臺幣（下同）8萬3,000元，遂共同基於
    意圖為自己不法所有之強盜犯意，尾隨黃○峯進入○○技術學
    院實習大樓之電梯內，趁該電梯抵達4樓，其餘乘客陸續出
    電梯僅餘黃○峯1人時，由胡憲嘉站在黃○峯前方堵住電梯門
    口，並將手放置於外套口袋內向外突起佯為槍枝，正面抵住
    黃○峯之上腹部恫稱：你是車手，我已經盯你很久了等語，
    待電梯抵達5樓後再強押黃○峯出電梯，壓制黃○峯命其背對
    蹲趴在電梯外之辦公室玻璃門上，至使黃○峯不能抗拒，而
    由胡憲嘉徒手拿取黃○峯側背之電腦包交予陳正賢，並由陳
    正賢取出該電腦包內之現金8萬3,000元得手，2人遂分別逃
    離現場後搭乘計程車逃逸，並由胡憲嘉分得7萬元、陳正賢
    分得1萬3,000元。嗣經黃○峯報警處理，始循線查悉上情。
二、案經新北市政府警察局板橋分局移送臺灣新北地方檢察署檢
    察官偵查起訴。
    理  由
一、證據能力：
　　按被告以外之人，於審判外之陳述，雖不符刑事訴訟法第15
    9條之1至第159條之4之規定，而經當事人於審判程序同意作
    為證據，法院審酌該言詞陳述或書面陳述作成時之情況，認
    為適當者亦得為證據。當事人、代理人或辯護人於法院調查
    證據時，知有第159條第1項不得為證據之情形，而未於言詞
    辯論終結前聲明異議者，視為有前項之同意。刑事訴訟法第
    159條之5定有明文。本案下列所引用被告以外之人於審判外
    之陳述，檢察官、上訴人即被告胡憲嘉、陳正賢及其等辯護
    人均同意作為證據，且迄本案言詞辯論終結時均未聲明關於
    證據能力之異議，本院審酌該證據資料製作時之情況，亦無
    違法不當或證明力明顯過低之瑕疵，以之作為證據應屬適當
    ，依上開規定，認該供述證據具證據能力。至卷內所存經本
    判決引用之非供述證據部分，經核與本件待證事實均具有關
    聯性，且無證據證明係違反法定程序所取得，依刑事訴訟法
    第158條之4反面解釋，均有證據能力。
二、認定事實：
　㈠訊據被告2人均矢口否認有何強盜犯行，均辯稱：伊等固有於
    上開時地，由胡憲嘉以手放置外套口袋內之佯裝方式，恫嚇
    並取走黃○峯之8萬3,000元，然並未實際持有槍枝，黃○峯當
    下尚能向胡憲嘉索回經取走之手機，事後並能追逐阻攔伊等
    搭乘計程車，可見未達不能抗拒之程度，應僅構成恐嚇取財
    及搶奪云云。
　㈡被告2人於上開時地，尾隨被害人黃○峯進入○○技術學院實習
    大樓之電梯內，趁該電梯抵達4樓，其餘乘客陸續出電梯僅
    餘黃○峯1人時，由被告胡憲嘉站在黃○峯前方約10公分之距
    離，將手放置於外套口袋內向外突起正面抵住黃○峯之上腹
    部，並恫稱：你是車手，我已經盯你很久了等語，待電梯抵
    達5樓後，再強拉黃○峯之手臂出電梯，並壓制黃○峯之背部
    命其背對蹲趴在電梯外之辦公室玻璃門上，由被告胡憲嘉徒
    手拿取黃○峯側背之電腦包交予被告陳正賢，由被告陳正賢
    取出該電腦包內之現金8萬3,000元得手後，先後逃逸並至○○
    技術學院後門處搭乘計程車逃逸等情，為被告2人所供承，
    核與證人黃○峯、計程車司機張明恭證述情節相符，並有新
    北市政府警察局板橋分局現場勘查初步報告暨現場勘查照片
    、110年1月13日新北警鑑字第1100085811號鑑驗書、監視錄
    影畫面翻拍照片、原審審理程序時所拍攝之現場模擬照片等
    件可稽，堪認屬實。
　㈢被告2人固以前揭情詞，辯稱其等並未至使黃○峯不能抗拒云
    云。然按刑法上強盜罪之構成要件所謂「不能抗拒」，係指
    行為人所為之強暴、脅迫等不法行為，就當時之具體事實，
    予以客觀之判斷，足使被害人身體上或精神上達於不能或顯
    難抗拒之程度而言，亦即應依一般人在同一情況下，其意思
    自由是否因此受壓制為斷，不以被害人之主觀意思為準（最
    高法院87年度台上字第3705號判決意旨參照）。經查：
　⒈卷內固無積極證據可證被告2人為本案犯行時確持有槍枝等類
    兇器，然據被告胡憲嘉供稱：其將手置於外套口袋內抵住黃
    ○峯，假裝是手槍等語（見偵卷第163頁），證人黃○峯亦證
    稱：胡憲嘉以物體直接抵住伊腹部，伊沒有看，但感覺是槍
    或是金屬的東西等語（見原審卷第335至337頁），則被告2
    人係先將黃○峯困於狹小之電梯空間中，並於極近之距離以
    疑似槍枝兇器之異物抵住其腹部要害部位及為言語恫嚇，再
    強拉黃○峯出電梯並壓制其背對被告2人蹲趴於電梯外玻璃門
    而為本案犯行，衡以被告2人為成年男性，具人數上優勢，
    黃○峯處於孤身無法求援之封閉環境，且心理上受有生命、
    身體即刻危險之恐懼，亦無機會詳細判斷對方所持是否確為
    兇器等情，依客觀判斷，被告2人所施強暴、脅迫行為，確
    已使被害人黃○峯之意思自由受壓制，而達到不能抗拒之程
    度。
　⒉另依證人黃○峯證述：伊在5樓電梯外遭壓制時，手機剛好響
    起，伊轉身要拿取時，胡憲嘉就將伊手機取走，因伊說不會
    報警，胡憲嘉便將之返還；其後陳正賢取走伊包包內之現金
    後說「沒錢了」，胡憲嘉仍然抵住伊背後，而當壓制解除後
    ，一回頭陳正賢已經不見了，胡憲嘉也跟著逃逸，伊就跟著
    跑下樓梯追逐，追到○○技術學院的馬路上看到胡憲嘉坐上計
    程車，伊上前阻擋後，胡憲嘉便下車跑到對面馬路坐上另一
    台等語（見偵卷第203至207頁、原審卷第342至348頁），可
    認黃○峯確在遭被告胡憲嘉壓制時，有自被告胡憲嘉處取回
    手機，且於壓制解除後，有進而追跡阻攔被告2人逃逸等情
    。然據被告胡憲嘉陳稱：黃○峯的手機在出5樓電梯時剛好響
    了，黃○峯就拿手機叫伊接聽，伊拿到時電話就停了，因為
    伊沒有要搶手機，所以就馬上還給黃○峯等語（見原審卷第4
    51頁），則該手機既係被告胡憲嘉主動返還予黃○峯，即無
    從以此推認黃○峯於斯時身體或精神上仍具抗拒能力，且黃○
    峯係於被告2人所為不法犯行終了後始追逐攔阻，亦與其受
    強暴、脅迫時是否達不能抗拒程度無關，均難據以為有利被
    告2人之認定。
　㈣綜上所述，被告2人確意圖為自己不法所有，以強暴、脅迫之
    方式至使黃○峯不能抗拒而強盜其8萬3,000元。本案事證明
    確，被告2人犯行堪以認定，應依法論科。至起訴書固認被
    告2人尚有要求黃○峯交出手機，然據證人黃○峯前開證述，
    被告胡憲嘉取去該手機後隨即返還，即難認被告2人就該手
    機亦具不法所有意圖，檢察官就此部分事實之認定尚有未洽
    ，附此敘明。
三、論罪：
　　被告胡憲嘉、陳正賢所為，均係犯刑法第328條第1項之強盜
    罪。其等就強盜犯行具犯意聯絡及行為分擔，應論以共同正
    犯。
四、罪刑部分上訴駁回：
　　原審同前認定，並審酌被告2人正值壯年，不思循正當途徑
    獲取財物，反企圖不勞而獲，欠缺法治觀念，並衡以被告2
    人因見黃○峯在超商提領款項，遂隨機強盜財物，足認其等
    法治觀念淡薄，造成被害人之法益損害及社會治安之危害甚
    鉅，對黃○峯所造成身體及心理上傷害並非輕微，心理蒙受
    恐懼陰影，兼衡以被告2人犯後猶飾詞狡辯，兼衡黃○峯於原
    院審理中表示無和解意願，暨被告2人之素行、分工暨參與
    程度、犯罪動機、方法、智識程度、生活狀況等一切情狀，
    就被告胡憲嘉量處有期徒刑6年、被告陳正賢量處有期徒刑5
    年8月。經核原審上開認事用法並無違誤，量刑亦屬妥適。
    被告2人上訴均否認強盜犯行，所辯均非可採，已如前述，
    其等關於罪刑部分之上訴均無理由，應予駁回。
五、沒收部分撤銷改判：
　㈠刑法於105年7月1日修正施行後，就沒收制度定性為刑罰及保
    安處分以外之法律效果，具有獨立性，而非從屬於主刑之從
    刑。另依刑事訴訟法第455條之27第1項規定：「對於本案之
    判決提起上訴者，其效力及於相關之沒收判決；對於沒收之
    判決提起上訴者，其效力不及於本案判決。」查被告2人係
    就原判決之罪刑部分提起上訴，上訴效力自應及於沒收部分
    。 
　㈡按犯罪所得，屬於犯罪行為人者，沒收之。刑法第38條之1定
    有明文。於全部或一部不能沒收或不宜執行沒收時，追徵其
    價額。刑法第38條之1第1項、第3項分別定有明文。而按二
    人以上共同犯罪者，關於犯罪所得之沒收、追繳或追徵，倘
    個別成員並無犯罪所得，且與其他成員對於所得亦無事實上
    之共同處分權時，同無「利得」可資剝奪，倘若共同正犯各
    成員內部間，對於不法利得分配明確時，即應依各人實際分
    配所得沒收（最高法院104 年度台上字第3937號判決意旨參
    照）。本案據被告陳正賢陳稱：胡憲嘉就搶來的8萬3,000元
    ，分了1萬2,000元給伊，並另為伊支付在超商買衣服及其他
    物品的花費1,000元，其餘7萬元伊都沒有分到，後來胡憲嘉
    拿其中3萬元去買槍等語（見本院卷第279、280頁），被告
    胡憲嘉亦陳稱：搶來的8萬3,000元伊跟陳正賢先各拿1萬2,0
    00元，3萬元用來買槍，槍後來在伊身上查到算伊的，剩餘
    的錢就是各自花用等語（見本院卷第368、369頁），是可認
    上開未扣案之犯罪所得8萬3,000元中，被告陳正賢實際分配
    其中1萬3,000元，被告胡憲嘉實際分得7萬元，即應依上開
    規定，就被告2人之實際犯罪利得範圍分別予以宣告沒收，
    於全部或一部不能沒收或不宜執行沒收時，追徵其價額。
　㈢原審依被告胡憲嘉在原審審理之供述，認定被告胡憲嘉、陳
    正賢之犯罪所得分別為7萬1,000元、1萬2,000元，並以此範
    圍宣告沒收，固非無見，然所認定被告2人之實際獲利金額
    範圍尚有未妥，被告2人此部分上訴為有理由，應就原審關
    於沒收部分判決予以撤銷，改判如主文第2項、第3項所示。
據上論斷，應依刑事訴訟法第368條、第369條第1項前段、第364
條、第299條第1項前段、第310條之3，刑法第38條之1第1項、第
3項，判決如主文。
本案經檢察官周懿君提起公訴，檢察官陳慧玲、朱婉綺到庭執行
職務。
中　　華　　民　　國　　111 　年　　3 　　月　　17　　日
                  刑事第八庭    審判長法　官  陳世宗
                                      法　官  呂寧莉
                                      法　官  林呈樵
以上正本證明與原本無異。
如不服本判決，應於收受送達後20日內向本院提出上訴書狀，其
未敘述上訴之理由者並得於提起上訴後20日內向本院補提理由書
（均須按他造當事人之人數附繕本）「切勿逕送上級法院」。
                                      書記官　謝雪紅
中　　華　　民　　國　　111 　年　　3 　　月　　17　　日
附錄：本案論罪科刑法條全文
中華民國刑法第328條
意圖為自己或第三人不法之所有，以強暴、脅迫、藥劑、催眠術
或他法，至使不能抗拒，而取他人之物或使其交付者，為強盜罪
，處5年以上有期徒刑。
以前項方法得財產上不法之利益或使第三人得之者，亦同。
犯強盜罪因而致人於死者，處死刑、無期徒刑或10年以上有期徒
刑；致重傷者，處無期徒刑或7年以上有期徒刑。
第1項及第2項之未遂犯罰之。
預備犯強盜罪者，處1年以下有期徒刑、拘役或9千元以下罰金。